【裁判字號】    96,簡上,54
【裁判日期】    970507
【裁判案由】    分割共有物
【裁判全文】
臺灣雲林地方法院民事判決              96年度簡上字第54號
上  訴  人  丁○○
            甲○○
            丙○○
            庚○○
            己○○
            辛○○
                        弄11號3樓
            戊○○
            丑○○
            乙○○
            壬○○
            癸○○
兼  上  一
訴訟代理人  子○○
兼上一訴訟
暨複代理人  壬○○
被上訴人    寅○○○
訴訟代理人  卯○○
上列當事人間請求分割共有物事件，上訴人對於中華民國96年7
月27日本院虎尾簡易庭96年度虎簡字第88號第一審判決提起上訴
，本院於民國97年4 月23 日言詞辯論終結，判決如下：
    主  文
原判決廢棄。
兩造共有坐落雲林縣虎尾鎮○○段三六八之四地號、地目建、面
積四二九一平方公尺土地，准予分割如附圖即雲林縣虎尾地政事
務所九十七年三月四日土地複丈成果圖（Ｄ案）所示，即：符號
甲部分、面積一八○二平方公尺土地分由上訴人癸○○、子○○
、壬○○、乙○○等四人共同取得，並按上訴人癸○○、子○○
所有權應有部分各六分之一、壬○○、乙○○所有權應有部分各
六分之二之比例保持共有。符號乙部分、面積四二八．八四平方
公尺土地分由上訴人庚○○、辛○○、己○○等三人共同取得，
並按上訴人庚○○、辛○○、己○○所有權應有部分各三分之一
之比例保持共有。符號丙部分、面積四一四．六四平方公尺土地
分由上訴人丑○○取得。符號丁部分、面積四二八．八三平方公
尺土地分由上訴人戊○○取得。符號戊部分、面積一三二．四二
平方公尺土地分由被上訴人寅○○○取得。符號己部分、面積一
三二．四二平方公尺土地分由上訴人丁○○取得。符號庚部分、
面積一三二．四二平方公尺土地分由上訴人甲○○取得。符號辛
部分、面積一三二．四二平方公尺土地分由上訴人丙○○取得。
符號壬部分、面積四一三．○一平方公尺及符號癸部分、面積二
七四平方公尺土地，均分由兩造共同取得，並按如附表一所示之
所有權應有部分比例保持共有。
訴訟費用由兩造按如附表三所示金額負擔。
    事實及理由
甲、程序部分：
一、按訴訟標的對於共同訴訟之各人必須合一確定者，共同訴訟
    人中一人之行為有利益於共同訴訟人者，其效力及於全體；
    不利益者，對於全體不生效力，民事訴訟法第56條第1 款定
    有明文。又分割共有物之訴，其訴訟標的對於各共有人即共
    同訴訟之各人必須合一確定，且提起上訴為有利益於共同訴
    訟人，因此其中一共同被告提起上訴者，其效力及於全部被
    告。本件上訴人王建三對於原審判決不服提起上訴，依上開
    意旨，其效力及於全體共同被告，故其餘共同被告應視為已
    提起上訴，合先敘明。
二、又上訴人甲○○、庚○○、己○○、戊○○、壬○○、乙○○、癸○○及子○○等人未於最後言詞辯論期日到場，核無
    民事訴訟法第386 條各款所列之情形，爰依被上訴人之聲請
    ，由其一造辯論而為判決。
乙、兩造之主張：
壹、被上訴人起訴主張：坐落雲林縣虎尾鎮○○段368- 4地號、
    地目建、面積4291平方公尺土地（下稱系爭土地）為兩造所
    共有，其所有權應有部分如附表一所示。且系爭土地並無因
    其使用目的不能分割，或兩造以契約訂有不分割之期限; 然
    無法達成協議分割，爰依民法第823 條第1 項規定，請求裁
    判分割等語。並於本院補稱: 只要能將系爭共有土地分割為
    單獨所有即可，其餘沒有意見等語。
貳、上訴人方面：
一、上訴人丁○○則以：如附圖所示符號Ｌ之磚造瓦頂住宅為伊
    與上訴人甲○○及丙○○等3 人所共有，分割時房屋儘量不
    要拆除，如要拆到房屋也無所謂等語置辯。並於本院補稱:
    對於依附圖（Ｄ案）所示方案分割沒有意見等語。
二、上訴人甲○○則以：分割之道路希望不要是無尾巷，否則將
    來不好用等語置辯。上訴人未於本院言詞辯論期日到場，惟
    據其於準備期日到場稱：分割起碼要留道路，建議道路要繞
    一圈，不要留死巷等語。
三、上訴人丙○○則以：如附圖所示符號Ｏ磚造鐵皮頂住宅及符
    號Ｍ磚造瓦頂住宅為上訴人所有，希望依原使用位置分割，
    即如附圖辛部分由上訴人取得等語置辯。並於本院補稱: 對
    於依附圖（Ｄ案）所示方案分割沒有意見等語。
四、上訴人戊○○則以：如附圖所示符號Ｋ磚造瓦頂住宅及符號
    Ｊ磚造石綿瓦住宅為上訴人所有，同意以繞一圈的方式預留
    道路等語置辯。上訴人未於本院言詞辯論期日到場，據其於
    準備期日到場稱：分割要留道路等語。
五、上訴人癸○○、壬○○、乙○○、子○○等4 人則以：如附
    圖所示符號Ａ、Ｃ、Ｄ、Ｅ磚造瓦頂住宅為上訴人壬○○、
    子○○、黃嘉明等3 人所共有; 符號Ｎ、Ｐ、Ｑ鐵皮頂壁及
    磚造瓦頂住宅為上訴人乙○○所有。希望分割之道路為5 公
    尺寬，因為將5 公尺寬改為6 公尺寬會增加道路面積，且同
    意4 人保持共有，而不會拆屋等語置辯。上訴人等未於本院
    言詞辯論期日到場，據其等於準備期日到場稱：不同意原判
    決未分足應有部分土地面積而以金錢補償，希望分足土地面
    積，並同意依附圖（Ｄ案）所示方案分割，並繼續保持共有
    等語。
六、上訴人庚○○、辛○○、己○○等3 人則以：如附圖所示符
    號Ｂ、Ｆ磚造瓦頂住宅為上訴人等3 人所共有，上訴人等同
    意保持共有，但巷道縮短一點，減少大家負擔，至於6 公尺
    巷道其等沒有意見，希望巷道開在中間，不要開到底，預留
    Ｕ字型道路，就不用迴車道等語置辯。上訴人庚○○、己○○未於本院言詞辯期日到場，亦未提出任何書狀作何聲明或
    陳述。上訴人辛○○則於本院補稱：系爭共有土地北側現有
    6. 5公尺寬的馬路，東側現有5 公尺寬的馬路，均已使用數
    十年，大小車輛通行順蝪，且無使用上之不便，並無增設需
    求，故不認同原審判決重新開闢道路。且該道路預留在上訴
    人所有土地的中央，其中一半又併給其他共有人，使上訴人
    之損失擴大，不符比例原則，應將預留道路改在與共有人壬○○等人所有土地的界址上，並由雙方各負擔3 米，始符公
    平等語。並聲明: (1)原判決廢棄; (2)改依上訴人主張方法分
    割; (3)第1 、2 審訴訟費用由被上訴人負擔。
八、被告丑○○則以：如附圖所示符號Ｇ、Ｉ磚造鐵皮頂及磚造
    瓦頂住宅為上訴人所有，東方之道路開3 公尺沒有意見等語
    。並於本院補稱: 不同意原審判決未分足上訴人之應有部分
    土地面積，而以金錢補償，對於依附圖所示方式分割沒有意
    見等語。並聲明: (1)原判決廢棄; (2)改依各共有所有權應有
    部分分足土地面積。
丙、得心證之理由:
一、按各共有人除因物之使用目的不能分割，或契約訂有不分割
    之期限者外，得隨時請求分割共有物；共有物之分割，依共
    有人協議之方法行之，分割之方法，不能協議決定者，法院
    得因任何共有人之聲請，命以原物分配於各共有人，民法第
    823 條第1 項、第824 條第1 項、第2 項等1 款分別定有明
    文。
二、被上訴人主張系爭土地為兩造所共有，所有權應有部分如附
    表一所示，且系爭土地並無因使用目的不能分割，或契約訂
    有不分割之期限，然無法達成協議分割等情，業據其於原審
    提出系爭土地之土地登記第二類謄本為證，且為到場之上訴
    人等所不爭執，足信屬實。被上訴人請求裁判分割，自屬有
    據，應予准許。
三、次按法院裁判分割共有物，須斟酌各共有人之利害關係、使
    用情形、共有物之性質及價值、經濟效用、符合公平經濟原
    則，其分割方法始得謂為適當。又分割共有物固不受分管契
    約之拘束，惟盡量依各共有人使用現狀定分割方法，以維持
    現狀，減少共有人所受損害，當不失為裁判分割斟酌之一種
    原則（最高法院90年度台上字第1607號、82年度台上字第19
    90號判決參照）。本院審酌兩造之意願、土地整體之利用價
    值、並兼顧使用現狀及兩造間共有價值平等均衡原則，認應
    採取如附圖及附表所示方法分割，其理由如下：
（一）兩造對於原審判決所採之分割方案，除上訴人辛○○對於
      共有物之分割有所誤會（如後述）外，其餘共有人僅對於
      未分足應有部分土地面積，而以金錢補償有意見，至於其
      等分得之位置及預留道路等均無意見。因此，如附圖所示
      之分割方法，符合兩造即全體共有人之意願。
（二）且上開分割方案並與各共有人就系爭土地原分管使用之位
      置大致相符，業據上訴人等在原審調解履勘現場時陳述屬
      實，有該勘驗筆錄、現場圖暨照片附本院94年虎簡調字第
      38號卷可參，並有雲林縣虎尾鎮地政事務所94年11月30日
      土地複丈成果圖在卷可佐。
（三）再者，如依附圖所示之方案分割，對於各共有人分得之土
      地，均有預留六米寬之私設巷道可供與外界為適宜之連絡
      ，各共有人分得土地之價值大致相當，可兼顧全體共有人
      之利益; 且土地完整，符合經濟效用及土地整體之利用價
      值。
（四）至於上訴人辛○○主張如附圖所示符號壬部分預留道路之
      位置將其所有土地分成兩半，且該道路並全由其負擔，致
      其分得之面積變少，對其不公平云云。然查依上開方案分
      割，其分得土地之位置完整，並無分成兩半之情事，且其
      分得土地之面積，扣除其依應有部比例分擔之預留道路面
      積外，並無減少，亦無所謂「使其分得土地面積變少」之
      情。況且，共有土地未分割前，各共有人對於共有土地之
      所有權，係依其應有部分存在於該共有土地之每一部分，
      共有人使用共有土地，至多只是基於分管契約或占用之事
      實而已，並非對於其所使用特定範圍之土地即已取得所有
      權; 且共有物分割後，除各共有人另有約定外，其等原有
      之分管契約即當然失其效力。上訴人顯係將其分管之土地
      誤認為為其單獨所有所致，為無可採，併此敘明。
四、本院斟酌上情，認為本件依如附圖所示之方法分割，實屬妥
    適。原審判決依兩造之意願等所採之分割方案，固非無見。
    然系爭土地使各共有人依其等應有部分比例分足土地面積，
    並無滯礙難行之處，原審就部分共有人未予分足土地面積，
    而以金錢補償，尚有未洽。上訴意旨指摘原判決不當，求予
    廢棄改判，為有理由，應予准許。爰廢棄原判決，改判如主
    文第2 項所示。
五、本件係因分割共有物而涉訟，如由敗訴當事人負擔訴訟費用
    顯失公平，爰依民事訴訟法第80條之1 規定，酌量由各共有
    人依原應有部分比例分擔，並計算訴訟費額確定如主文第3
    項所示。
六、據上論結，本件上訴為有理由，依民事訴訟法第436 條之1
    第3項 、第450 條、第78條、第80條之1，判決如主文。
中    華    民    國    97    年    5     月    7     日
                  民事第二庭    審判長  林秋火
                                法  官  陳秋如
                                法  官  黃一馨
以上正本係照原本作成。
如對本判決上訴，須於判決送達後20日，以其適用法規顯有錯誤
為理由，內向本院提出上訴狀，同時表明上訴理由；如已於本判
決宣示後送達前提起上訴者，應於判決送達後10日內補具上訴理
由（均須按他造當事人之人數附繕本），經本院許可後（其許可
以訴訟事件所涉及之法律見解具有原則上之重要性者為限），逕
送最高法院。
中    華    民    國    97    年    5     月    7     日
                                書記官  王秀如
┌───────────────────────────┐
│附表一：                                              │
├────────────┬──────────────┤
│共有人姓名              │  應有部分比例              │
├────────────┼──────────────┤
│丁○○、甲○○、丙○○、│  各168/4572                │
│寅○○○                │                            │
├────────────┼──────────────┤
│庚○○                  │  182/4572                  │
├────────────┼──────────────┤
│辛○○、己○○          │  各181/4572                │
├────────────┼──────────────┤
│丑○○                  │  526/4572                  │
├────────────┼──────────────┤
│戊○○                  │  544/4572                  │
├────────────┼──────────────┤
│癸○○、子○○          │  各1/12                    │
├────────────┼──────────────┤
│壬○○、乙○○          │  各1/6                     │
└────────────┴──────────────┘
┌───────────────────────────┐
│附表二:（訴訟費用計算書）                             │
├───────┬────────────┬──────┤
│項        目  │ 金額（新台幣）         │備     註   │
├───────┼────────────┼──────┤
│第一審訴訟費  │4080元                  │            │
├───────┼────────────┼──────┤
│地政規費      │4040元                  │ 94.04.28   │
├───────┼────────────┼──────┤
│地政規費      │9600元                  │ 94.08.10   │
├───────┼────────────┼──────┤
│地政規費      │4475元                  │ 94.10.18   │
├───────┼────────────┼──────┤
│地正規費      │23375元                 │ 95.05.05   │
├───────┼────────────┼──────┤
│地政規費      │8225元                  │ 95.11.30   │
├───────┼────────────┼──────┤
│第二審訴訟費  │6120元                  │            │
├───────┼────────────┼──────┤
│地政規費      │1850元                  │ 96.10.26   │
├───────┼────────────┼──────┤
│地政規費      │6400元                  │ 96.12.06   │
├───────┼────────────┼──────┤
│合      計    │68165元                 │            │
└───────┴────────────┴──────┘
┌───────────────────────────┐
│附表三：兩造應負擔之訴訟費用（新台幣、元以下四捨五入）│
├────────────┬──────────────┤
│共有人姓名              │  應分擔之訴訟費用          │
├────────────┼──────────────┤
│丁○○、甲○○、丙○○、│  各2505元                  │
│寅○○○                │                            │
├────────────┼──────────────┤
│庚○○                  │    2713元                  │
├────────────┼──────────────┤
│辛○○、己○○          │  各2699元                  │
├────────────┼──────────────┤
│丑○○                  │    7842元                  │
├────────────┼──────────────┤
│戊○○                  │    8110元                  │
├────────────┼──────────────┤
│癸○○、子○○          │  各4748元                  │
├────────────┼──────────────┤
│壬○○、乙○○          │  各11361元                 │
└────────────┴──────────────┘


司法院資訊處製作；財團法人民間司法改革基金會備份。
